臺灣基隆地方法院刑事判決　　　　　　　 96年度易字第219號
公　訴　人　臺灣基隆地方法院檢察署檢察官
被　　　告　乙○○
選任辯護人　楊思勤律師
　　　　　　林達傑律師
上列被告因偽造文書案件，經檢察官提起公訴（95年度偵字第31
17號），本院判決如下：
    主  文
乙○○明知為不實之事項，而使公務員登載於職務上所掌之公文
書，足以生損害於公眾及他人，處有期徒刑肆月，如易科罰金以
銀元參佰元即新台幣玖佰元折算壹日。
    理  由
一、犯罪事實：
  (一)乙○○與陳村林原係臺電核二廠同事，因乙○○介入陳村林
    與其妻張美賢之婚姻，致陳村林與張美賢於民國（下同）71
    年8月27日協議離婚，2人所生子陳逸凡（92年2月24 日改名
    陳世勵，92年10月13日再改名丙○○）由張美賢監護。嗣於
    72 年1月間，乙○○與陳村林結婚後，生一女陳蓓蓓（73年
    5月26日生）一子陳宗炘（75年5月2日）。惟自79年1、2 月
    間起，陳村林、乙○○、丁○○3 人即在基隆市○○區○○
    路2段165之6號住處同居，迄82年7、8 月間止，陳村林始與
    丁○○搬至基隆市○○路3號處同居。其間於81年12月30 日
    ，張美賢因施作經腹部子宮全切除及膀胱懸吊術手術，張美
    賢恐手術失敗有生命危險，於手術前遂寫一封信附上丙○○
    照片，寄至臺電核二廠給陳村林，張美賢在信封中提及倘手
    術失敗遭遇不測，要陳村林將丙○○帶回去扶養，且提及丙○○在演電影之事等語，而此信件亦為乙○○所知悉，且當
    面曾將此事告知丁○○，並提及信件內有附小孩照片之事。
    嗣後，90年10月間，陳村林與丁○○合夥設立「可愛影音工
    作室」，並共同經營。91年3 月間陳村林買下基隆市○○區
    ○○路61號房屋後，陳村林與丁○○即在該處同居，迄 93
    年3月11日陳村林死亡。
  (二)陳村林死亡後不久之93年3 月底前某日，乙○○為辦理繼承
    之相關手續翻找不動產權狀時，曾在上開基隆安樂路住處內
    找到陳村林與張美賢之離婚證書，其上載明2 人育有一子，
    惟乙○○明知丙○○係合法繼承人，竟委由不知情之代書趙
    月秀（95年3月3日改名為趙予邡）製作內容僅記載配偶乙○○、長女陳蓓蓓、長子陳宗炘3 人為陳村林繼承人及「原配
    偶張美賢離婚，與被繼承人並無婚生子嗣」之不實繼承系統
    表，於93年10月7 日持向基隆市信義地政事務所（收件字號
    93 年基信字第12483號）辦理被繼承人陳村林所有坐落基隆
    市○○區○○段一小段18、19地號土地及其上基隆市○○區
    ○○段一小段3 建號建物即門牌號碼基隆市○○區○○路61
    號房屋之繼承登記，使不知情之承辦人於93年10月11日將此
    不實之事項登載所掌管之土地及建登記謄本上，並據以核發
    土地及建物所有權狀（乙○○、陳蓓蓓、陳宗炘土地及建物
    應有部分各1/3 ），足以生損害於丙○○及地政機關對於土
    地、建物繼承事項登記、管理之正確性。
二、認定事實所依據之證據及理由：
    (一)被告乙○○於本院96年6月8日審理中自承：「我是在陳村
      林過逝後約93年3月11日以後3月底之前的某日，為了辦理
      相關的繼承手續等，才在安樂路小孩房間內的箱子內找到
      陳村林等離婚協議書。」等語，雖其於該次審理時經本院
      進一步追問離婚協議書內容時改稱：「（問：妳在陳村林
      過逝後看到的離婚協議書，是否為卷附之此份？）不是這
      一份，我已經不記得了。（問：妳所謂不記得是何意？）
      （被告不語）。（問：是否確實在93年3 月底有看過陳村
      林與張美賢的離婚協議書？）我現在不記得了。」等語，
      然查陳村林之離婚配偶僅有張美賢1人，除與張美賢及乙○○之前後2段婚姻關係外，並未與其他女子有婚姻關係
      存在，而通常夫妻離婚時，雙方只會製作1份或1式3份之
      離婚協議書，且卷附之離婚協議書內尚有見證人存在，故
      陳村林與張美賢間自不可能另有他份不同內容之離婚協議
      書，亦不可能會有陳村林與其他配偶間製作有離婚協議書
      存在，故被告自承於陳村林死亡後所見之離婚協議書，應
      係卷附之離婚協議書（發查卷第5頁）無誤，被告事後改
      稱不記得云云，應屬其卸責塘塞之詞，藉以規避其於辦理
      繼承登記時已知證人丙○○存在之事實。
    (二)證人丙○○到院證稱：「曾經見過乙○○，第1次是我6歲
      時，父親帶我回溪湖祖父家住，乙○○有到祖父家，我才
      認識乙○○，當時祖父有介紹我是陳村林的小孩，所以乙○○知道我是陳村林的小孩。第2 次是我、陳村林、乙○○3人一起坐公車到基隆火車站的港口看船。第3次是在我
      小學時，陳村林問我要選擇與母親、或和父親、乙○○一
      起同住，當時地點也是在基隆市市區，乙○○也有在場。
      」等語，係證稱被告與陳村林結婚時已知悉陳村林與配偶
      張美賢間育有一子即證人丙○○之事實。證人丁○○於本
      院審理時證稱：「我和陳村林從77年時開始同居。有1次
      陳村林自己去大陸，在大陸結交女友，該女友寫信來臺灣
      被乙○○看到，乙○○才告訴我此事，並說起過去張美賢
      也曾經寫過信給陳村林被她收到，並告訴我信件內有附小
      孩的照片，照片是寄到電力公司，乙○○將照片收起來，
      時間我不記得了。我曾經看過陳村林和張美賢的離婚協議
      書，我知道陳村林有拿一筆錢給張美賢，協議內容有陳村
      林日後不得分張美賢財產的事。陳村林有去醫院看過丙○○，依陳村林是說他送貨到該處，剛好聽到丙○○受傷的
      事，因為人相處後會有感情，陳村林就去醫院看丙○○。
      陳村林曾說過張美賢在婚姻關係中和她的表哥有在一起，
      所以陳村林懷疑丙○○可能不是他的小孩。」等語，係證
      稱被告與陳村林婚姻關係存續期間，被告即已知陳村林與
      前配偶張美賢育有一子丙○○一事。姑不論被告係在與陳
      村林結婚前、或在與陳村林婚姻關係存續中、或陳村林死
      亡後之93年3月底前知悉丙○○為陳村林之婚生子一事，
      然被告確係在辦理繼承登記時，實已知悉丙○○存在之事
      實，應堪認定。
    (三)證人趙予邡於偵查中具結證稱：「95年3月3日改名為趙予
      邡。93年10月7 日至基隆市信義地政事務所送件辦理本件
      土地及建物繼承登記，10月8 日接到承辦人陳麗茹電話通
      知辦理補正，其中1 項就是查明被繼承人原配偶張美賢有
      無婚生子嗣，當晚我打電話給乙○○，問張美賢有無子嗣
      ，包括有無收養問題，乙○○說沒有，所以我才在繼承系
      統表上記載『原配偶張美賢離婚，與被繼承人並無婚生子
      嗣』。93年10月29日我去彰化溪湖地政事務所去辦理被繼
      承人土地及建物登記，不久收到溪湖地政事務所補正通知
      ，要求我補當時全戶戶籍謄本，才知道張美賢有子嗣，我
      請乙○○去調謄本，於93年11月初我依戶籍記載寫信通知
      丙○○，請他過來一併辦理繼承登記。已經登記完成的部
      分，無法撤銷。為了避免麻煩，依丙○○之應繼分由乙○○等人以贈與之方式辦理過戶登記，所需費用由乙○○等
      人負擔，我聯絡張美賢及乙○○等人談這件事，但是一直
      沒有消息。」等語（見95 年度偵字第3117號卷第8至13頁
      ），係證稱受託辦理繼承時，曾詢問過被告，被告表示張
      美賢與陳村林間沒有子嗣等情。
    (四)協議離婚書影本、張美賢、乙○○之全戶戶籍謄本、財政
      部北區國稅局基市一字第0941002103號函影本、土地登記
      申請書影本及切結書影本、基隆市政府地政規費繳納通知
      書影本、繼承系統表影本、陳村林、乙○○之全戶戶籍謄
      本影本、財政部北區國稅局遺產稅繳清證明書影本、基隆
      市信義地政事務所土地登記補正通知書影本、基隆市信義
      事務所公告影本及93年10月13 日基信地所一字第08055號
      函影本彰化縣溪湖地政事務所土地登記案件補正通知書稿
      影本、93 年11月4日申請書影本、陳村林戶口名冊影本、
      基隆市信義地政事務所基信地所一字第0950006961號函、
      財政部北區國稅局北區國稅基市一字第0951015542號函、
      國軍松山總醫院附設民眾診療服務處之診斷證明書等各1
      件。
    (五)綜上，被告明知丙○○係合法繼承人，竟委由不知情之代
      書趙予邡製作內容有「原配偶張美賢離婚，與被繼承人並
      無婚生子嗣」之不實繼承系統表，持向地政機關辦理被繼
      承人陳村林之不動產繼承登記，堪以認定，事證明確，應
      依法論科。
三、論罪與科刑：
    按被告行為後，其行為時之刑法（以下簡稱「修正前刑法」
    ），業於94年1月7日修正通過，於同年2月2日公布，於95年
    7月1日起施行（以下簡稱「修正後刑法」），依修正後刑法
    第2條第1項規定「行為後法律有變更者，適用行為時之法律
    。但行為後之法律有利於行為人者，適用最有利於行為人之
    法律」。此條規定係規範行為後法律變更所生新舊法律比較
    適用之準據法，本身尚無新舊法比較之問題，於修正後刑法
    施行後，應一律適用修正後刑法第2條第1項之規定，為「從
    舊從輕」之比較，先予敘明。經查：
  (一)刑法第214 條使公務員登載不實罪之規定並未修正，然其法
    定刑中有關罰金刑部分：
    依修正後刑法第33條第5 款將罰金刑定為「新臺幣1000元
      以上，以百元計算之」及修正後刑法施行法第1條之1規定
      「中華民國94年1月7日刑法修正施行後，刑法分則編所定
      罰金之貨幣單位為新臺幣。94年1月7日刑法修正時，刑法
      分則編未修正之條文定有罰金者，自94年1月7日刑法修正
      施行後，就其所定數額提高為30倍。但72年6 月26日至94
      年1月7日新增或修正之條文，就其所定數額提高為3 倍」
      ，適用之結果，刑法第214 條使公務員登載不實罪所得科
      處之罰金刑最高為新臺幣15000 元，最低為新臺幣1000元
      。
    依修正前刑法第33條第5款規定之罰金最低額1元及未修正
      之罰金罰鍰提高標準條例第1 條前段規定之提高罰金倍數
      10倍計算，刑法第214 條使公務員登載不實罪所得科處之
      罰金刑最高為銀元5000元，最低為銀元1 元，換算為新臺
      幣後，最高額雖與適用修正後刑法第33條第5 款等規定相
      同為新臺幣15000元，惟最低額僅新臺幣3元。
    比較結果，自以適用修正前刑法第33條第5 款之規定較有
      利於被告。
  (二)修正前刑法第41條第1 項前段關於易科罰金之規定，修正後
    刑法修正為「犯最重本刑為5 年以下有期徒刑以下之刑之罪
    ，而受6個月以下有期徒刑或拘役之宣告者，得以新臺幣100
    0元、2000元或3000元折算1日，易科罰金」；惟依修正前刑
    法第41條第1項前段：「犯最重本刑為5年以下有期徒刑以下
    之刑之罪，而受6 個月以下有期徒刑或拘役之宣告，因身體
    、教育、職業、家庭之關係或其他正當事由，執行顯有困難
    者，得以1元以上3元以下折算1 日，易科罰金」及修正前罰
    金罰鍰提高標準條例第2 條（現已刪除）關於「依刑法第41
    條易科罰金者，均就其原定數額提高為100倍折算1日；法律
    所定罰金數額未依本條例提高倍數，或其處罰法條無罰金刑
    之規定者，亦同」等規定，易科罰金之折算標準最高為銀元
    300元，最低為銀元100元，換算為新臺幣後，最高額為新臺
    幣900元，最低額為新臺幣100元。比較修正前、後關於易科
    罰金折算標準之刑罰法律，適用修正前刑法第41條第1 項前
    段及修正前罰金罰鍰提高標準條例第2 條規定，對被告較為
    有利。
  (三)綜上，依修正後刑法第2條第1項之「從舊從輕」原則，綜合
    全部罪刑而為比較結果，適用修正前之相關刑罰法律，對被
    告較為有利，自應依修正後刑法第2條第1項前段之規定，適
    用上開修正前刑法總則篇相關規定及修正前罰金罰鍰提高標
    準條例第2條。
  (四)核被告所為，係犯刑法第214 條之使公務員登載不實罪。其
    利用不知情之代書趙予邡製作不實之繼承系統表，並申請辦
    理繼承登記，係利用不和情之人犯罪，為間接正犯。爰審酌
    被告因一時貪念想排除合法繼承人丙○○之繼承權，以不實
    之事項使公務員記載於公文書上，造成丙○○之繼承權遭剝
    奪及使地政機關對於土地、建物繼承事項登記、管理之正確
    性受影響，惟念及其主觀惡性非大，其於本院審理期間坦承
    繼承登記前有看到離婚協議書等情一切情狀，量處如主文所
    示之刑，並依修正前刑法第41條第1 項前段、修正前罰金罰
    鍰提高標準條例第2 條諭知易科罰金之折算標準，以示懲儆
    。
四、應適用之法條：
    依刑事訴訟法第284 條之1、第299條第1項前段，刑法第2條
    第1項、第214 條、修正前刑法第41條第1項前段，罰金罰鍰
    提高標準條例第1條前段，修正前罰金罰鍰提高標準條例第2
    條，現行法規所定貨幣單位折算新台幣條例第2 條，判決如
    主文。
本案經檢察官甲○○到庭執行職務。
中　　華　　民　　國　　96　　年　　6 　　月　　22　　日
                  刑事第二庭法  官    何怡穎
以上正本證明與原本無異。
如不服本判決應於收受本判決後10日內向本院提出上訴書狀，其
未敘述上訴理由者，並得於提起上訴後10日內向本院補提理由書
狀
中　　華　　民　　國　　96　　年　　6 　　月　　22　　日
                            書記官    鄭梅君
所犯法條：
刑法第214條
明知為不實之事項，而使公務員登載於職務上所掌之公文書，足
以生損害於公眾或他人者，處3年以下有期徒刑、拘役或5百元以
下罰金。
